臺灣臺中地方法院交通事件裁定　　　 100年度交聲字第3087號
原處分機關　交通部公路總局臺中區監理所
異　議　人
即受處分人　戴茂霖
送達代收人　戴錦增
上列異議人即受處分人因違反道路交通管理處罰條例案件，對於
交通部公路總局臺中區監理所民國100年11月1日所為之處分（中
監違字第裁60-GF0000000-0號裁決書），聲明異議，本院裁定如
下：
    主    文
原處分撤銷。
戴茂霖汽車駕駛人，駕駛自用小客車經測試檢定酒精濃度超過規
定標準，因而肇事致人受傷，處罰鍰新臺幣萬肆仟伍佰元，吊
扣小型車普通駕駛執照貳拾肆個月，並應參加道路交通安全講習
。
    理    由
一、原處分機關略以：異議人即受處分人（下稱異議人）戴茂霖
    駕駛車牌號碼RI-1231號自用小客車，於民國100年3月26日
    上午6時16分許，在臺中市○○○路○段215號前，因「酒後
    駕車肇事（經吐氣式酒測器測試，酒測值0.41mg/L）有肇事
    致相對人受傷」之違規事實，經臺中市政府警察局第三分局
    立德派出所員警以中市警交字第GE0000000號違反道路交通
    管理事件通知單舉發。異議人不服，本所遂於100年11月1日
    以中監違字第裁60-GF0000000-0號裁決書，裁處罰鍰新臺幣
    （下同）3萬4500元，吊扣駕駛執照24個月，並應參加道路
    交通安全講習之處分等語。
二、異議理由略以：伊因酒駕違規，遭裁處罰鍰3萬4500元，並
    吊扣駕照24個月，已於100年8月4日繳納罰鍰。惟吊扣駕照
    部分，因伊當時係駕駛小客車違規，而非大貨車，且伊以駕
    駛貨車為業，若被吊扣大貨車駕照，將失業無法謀生，懇請
    免予吊扣大貨車駕駛執照，改以吊扣小客車駕照，爰聲明異
    議等語。
三、按汽車駕駛人飲用酒類或其他類似物後其吐氣所含酒精濃度
    超過每公升0.25毫克或血液中酒精濃度超過百分之0.05以上
    者，不得駕車，道路交通安全規則第114條第2款定有明文。
    又汽車駕駛人，駕駛汽車經測試檢定有酒精濃度超過規定標
    準者，處1萬5000元以上6萬元以下罰鍰，並當場移置保管其
    車輛及吊扣其駕駛執照1年；因而肇事致人受傷者，並吊扣
    其駕駛執照2年；再汽車駕駛人，有第35條第1項規定之情形
    ，應接受道路交通安全講習，道路交通管理處罰條例第35條
    第1項第1款、第24條第1項第2款分別有明文。次按94年12月
    14日修正前道路交通管理處罰條例第68條原規定：「汽車駕
    駛人，因違反本條例及道路交通安全規則之規定，受吊扣或
    吊銷駕駛執照處分時，吊扣或吊銷其持有各級車類之駕駛執
    照」，業經修正為：「汽車駕駛人，因違反本條例及道路交
    通安全規則之規定，受吊銷駕駛執照處分時，吊銷其持有各
    級車類之駕駛執照」，並由行政院於95年2月27日以行政院
    院臺交字第0950082898號令發布定自95年3月1日施行。該修
    正條文之立法說明略以：「原條文將違法或違規駕駛人所持
    有各級車類之駕駛執照一併吊扣或吊銷，失之過酷，影響人
    民工作及生活甚鉅，爰修正之」等語，其立法意旨在於最高
    級車類之駕駛執照係受處分人賴以維生之工具，而受處分人
    駕駛較低級車類之車輛違規受罰，卻一併吊扣其最高級車類
    駕駛執照，對受處分人之工作權及生存權造成極大之損害，
    有違憲法保障人民生存權及工作權之意旨，故應予修法解決
    。又對於維護交通秩序、達成公益目的，尚有其他相同有效
    之手段可資運用，應選擇侵害人民權益最小之手段，其一併
    吊扣其最高級車類駕駛執照係全面剝奪人民賴以維生之方式
    ，顯然並非為最輕微之手段，所造成之損害已與欲達成目的
    之利益顯失均衡，亦有違比例原則（司法院大法官會議釋字
    第577號解釋相同意旨參照）。是依前開修正後道路交通管
    理處罰條例第68條規定，受吊扣駕駛執照處分時，不再吊扣
    其持有各級車類之駕駛執照，僅於受吊銷駕駛執照處分時，
    始吊銷其持有各級車類之駕駛執照，而限縮原條文之適用範
    圍甚明。再按道路交通管理處罰條例第68條又於99年5月5日
    修正，並自99年9月1日施行，而修正後之道路交通管理處罰
    條例第68條增定第2項規定：「領有汽車駕駛執照之汽車駕
    駛人，除駕駛聯結車、大客車、大貨車外之非其駕駛職照種
    類之車輛，違反本條例及道路交通安全規則之規定，應受吊
    扣駕駛執照情形，無因而肇事致人受傷或重傷者，計違規點
    數5點，但1年內違規點數共達6點以上或再次應受吊扣駕駛
    執照情形者，併依原違反本條例應受吊扣駕駛執照處分規定
    ，吊扣其駕駛執照」，其立法理由略以：「鑒於本條例前已
    修正刪除受吊扣駕駛執照處分，吊扣各級駕駛執照之規定，
    為利明確汽車駕駛人駕駛非其駕駛執照種類之車輛，違反應
    受吊扣駕駛執照之處分處理，並在兼顧本條例立法意旨下，
    增訂第2項得緩即予吊扣而採計違規點數及駕駛人仍無改正
    仍再犯違規之應併原吊扣處罰之規定」，益徵汽車駕駛人違
    規駕駛而受吊扣駕駛執照處分時，僅得吊扣違規當時所駕駛
    車輛之駕駛執照，不得再擴大適用而吊扣其持有之各級車類
    之駕駛執照，至為顯明（臺灣高等法院臺中分院100年度交
    抗字第50號裁定意旨參照）。
四、經查：
(一)異議人持有普通大貨車駕駛執照，其因酒後駕駛車牌號碼RI
    -1231號自用小客車，於上開時、地與被害人周姿妏騎乘之
    車牌號碼HNZ-508號重型機車發生碰撞，致被害人周姿妏身
    體受有傷害。經警測得其呼氣中所含酒精濃度達每公升0.41
    毫克違規事實，為異議人所不爭執。嗣後臺灣臺中地方法院
    檢察署檢察官以異議人對於酒後駕車肇事致人受傷之行為，
    坦承不諱，且已與被害人周姿妏達成民事調解，而依職權為
    不起訴之處分等情，有臺中市警察局中市警交字第GE000000
    0號舉發違反道路交通管理事件通知單、臺灣臺中地方法院
    檢察署檢察官100年度偵字第807 4號不起訴處分書、臺灣高
    等法院被告前案紀錄表、臺中市東區區公所100年6月15日公
    所民字第1000008031號函暨臺中市東區調解委員會調解書、
    汽車駕照基本資料等件在卷可稽。故異議人確有酒後駕駛自
    用小客車肇事致人受傷，經測試檢定酒精濃度達每公升0.41
    毫克，超過規定標準之違規行為，洵堪認定。原處分機關以
    異議人有酒後駕駛小型車酒精濃度超過標準之行為，依道路
    交通管理處罰條例第35條第1項第1款、第24項第1項第2款及
    違反道路交通管理事件統一裁罰標準表等規定，裁處異議人
    罰鍰3萬4500元及施以道安講習部分，自屬有據。
(二)異議人係領有普通大貨車駕駛執照之汽車駕駛人，其酒後駕
    駛上開自用小客車肇事之違規行為，自應依99年5月5日修正
    、自99年9月1日施行之道路交通管理處罰條例第68條規定裁
    處，惟異議人酒後駕車肇事確有致人受傷，不符合修正後道
    路交通管理處罰條例第68條第2項所定僅記違規點數之情形
    ，依法仍應裁處吊扣駕駛執照。而依上開說明，現行道路交
    通管理處罰條例第68條之規定，既將「吊扣」等字刪除，是
    駕駛人受吊扣駕駛執照處分時，應不再吊扣其持有各級車類
    之駕駛執照，故原處分機關於作成吊扣駕駛執照處分時，應
    就行為人所應吊扣之駕駛執照種類予以限定，始符合依法行
    政原則。本件異議人違規行為時，係駕駛自用小客車，揆諸
    前開說明，其依法所受之處分應為限制其駕駛普通小型車之
    權利，即應吊扣其小型車普通駕駛執照，以限制其駕駛自用
    小客車之權利，自不得擴張解釋，再吊扣異議人所持有各級
    車類之駕駛執照，方屬適法。原處分機關未審酌及此，逕為
    裁罰吊扣異議人普通大貨車駕駛執照24個月，即難認為允當
    ，故異議人之異議為有理由。
(三)至於公路機關因汽車駕駛人取得高一級車類之駕駛資格者，
    應換發駕駛執照，並准其駕駛較低級車類之車輛，而已領有
    普通大貨車駕駛執照者，得駕駛大貨車、代用大客車、大客
    貨兩用車、曳引車、小型車、輕型機器腳踏車的規定，而於
    實務上僅逐級核給汽車駕駛執照一張，致持有普通大貨車駕
    駛執照者，因駕駛普通小型車違規，而須吊扣小型車普通駕
    駛執照時，產生技術層面之困難，惟行政機關本應隨時因應
    法令之變更，而精進其行政執行成效，斷不得因技術層面之
    困難，而置相關法令於不顧，甚或逾越比例原則，逕吊扣異
    議人持有之各種類駕駛執照，侵害異議人之工作權，是此執
    行技術層面之問題，尚難據為原處分並無不當之理由，併此
    敘明。
(四)此外，因酒後駕駛汽車僅有一個交通違規行為，而且有關處
    罰效果之罰鍰、吊扣駕照（或記違規點數）及施以道路交通
    安全講習等與該交通違規行為是否存在均無從分離。法院審
    理時應先確定異議人是否確有交通違規行為事實，再決定原
    處分機關所適用之法律有無錯誤。從而，異議人於聲明異議
    狀雖僅記載就其中某部分處罰聲明異議，其餘部分並未提及
    ，惟與其交通違規行為是否存在既無從分離，法院自應予以
    審理。否則，如法院審理結果，認其交通違規行為不存在，
    則僅能將原處分關於其中某部分處罰予以撤銷改判，其餘部
    分因認未經聲明異議而確定，致生無交通違規行為，而遭處
    罰之不合理現象。又聲明異議，屬一種司法救濟途徑，由法
    院審查異議人所涉之違規事實是否成立，及原處分所適用之
    法條是否正確、裁罰是否適當，因法院負有司法審查之作用
    ，對原處分違法或失當時，應自為處分，亦即法院應一併撤
    銷原處分，並自為裁罰，就罰鍰、吊扣駕照（或記違規點數
    ）及施以道路安全講習等處罰重新諭知，以期適法（臺灣高
    等法院暨所屬法院98年法律座談會刑事類提案第23號、99年
    法律座談會刑事類提案第37號之審查意見及研討結果意旨參
    照）。故異議人雖僅就吊扣駕駛執照部分聲明異議，其餘部
    分未異議，惟該罰鍰3萬4500元與施以道路交通安全講習部
    分，其與交通違規行為是否存在無從分離，本院自應全部審
    理，而於主文中詳為記載，併予敘明。
五、綜上所述，異議人確有在上開時、地，因酒後駕駛上揭自用
    小客車肇事致人受傷，經測試呼氣中酒精濃度超過規定標準
    之違規行為，原處分機關裁處罰鍰3萬4500元及施以道安講
    習部分，於法並無違誤。至原處分機關逕為裁罰吊扣普通大
    貨車駕駛執照24個月部分，揆諸上開說明，顯有未洽。故本
    件聲明異議有理由，應由本院將原處分撤銷，並自為裁定如
    主文第2項所示，以資適法。
據上論斷，應依道路交通管理處罰條例第87條第2項，道路交通
事件處理辦法第19條前段，裁定如主文。
中    華    民    國   100    年    11    月    29    日
                      交通法庭  法  官  林慧欣
以上正本證明與原本無異。
如不服本裁定，應於收受送達後5日內向本院提出抗告狀。（應
附繕本）
                                書記官  鄭淑英
中    華    民    國   100    年    11    月    29    日